臺灣高等法院民事判決
111年度重上字第314號
上  訴  人  財政部國有財產署

法定代理人  曾國基  
訴訟代理人  許禎彬  
複代理人    彭成青律師
被上訴人    彭學聖  

            郭彭美玲
            彭南雄  

共      同
訴訟代理人  蔡文燦律師
上列當事人間請求確認土地所有權等事件，上訴人對於中華民國
111年2月11日臺灣新竹地方法院110年度重訴字第3號第一審判決
提起上訴，本院於111年6月29日言詞辯論終結，判決如下：
    主      文
上訴駁回。
第二審訴訟費用由上訴人負擔。
    事實及理由
一、被上訴人主張：伊等先祖彭番、彭明、彭加福前為原判決附表（下稱附表）應有部分各6分之1土地(下稱系爭土地)之所有權人，伊等分別為彭番、彭明、彭加福之再轉繼承人；如附表日據時期番地號○○○○○○庄欄所示土地（下稱浮覆前地號土地）前因坍沒成為河川敷地而經閉鎖登記，其後系爭土地陸續浮覆，並經地政機關編列為附表地號新竹市○○段○○○○地○○○○○○地號土地），系爭土地原所有權當然回復，伊等即因繼承之法律關係而成為系爭土地之公同共有人；然因系爭土地浮覆並經編列為浮覆後地號土地後，上訴人竟於民國102年8月14日，辦理土地所有權第一次登記為中華民國所有，並以受告知人經濟部水利署第二河川局為管理機關，侵害伊等對系爭土地之所有權，伊等就此妨害所有權之土地登記，自得請求除去等情。爰依民事訴訟法第247條第1項、民法第767條第1項、第821條、第828條第2項規定，求為命㈠確認附表所示土地所有權應有部分各6分之1為被上訴人彭學聖及彭番其餘繼承人公同共有，應有部分各6分之1為被上訴人郭彭美玲及彭明其餘繼承人公同共有，應有部分各6分之1為被上訴人彭南雄及彭加福其餘繼承人公同共有。㈡上訴人應將附表編號1至6、8、9所示土地所有權應有部分各2分之1於102年8月14日以第一次登記為登記原因之所有權登記塗銷。㈢上訴人應將附表編號7所示土地，自新竹市○○段000地號土地辦理土地分割登記，再將該部分土地所有權應有部分2分之1於102年8月14日以第一次登記為登記原因之所有權登記塗銷。㈣上訴人應將附表編號10所示土地，自新竹市○○段000○0地號土地辦理土地分割登記，再將該部分土地所有權應有部分2分之1於102年8月14日以第一次登記為登記原因之所有權登記塗銷之判決（原審為上訴人敗訴之判決，上訴人不服，提起上訴）。並於本院答辯聲明：如主文所示。 　　
二、上訴人則以：系爭土地現仍位於頭前溪河川區域內，為土地
    法第12條所定之水道範圍，非法律規定之浮覆地，所有權不
    當然回復；又被上訴人雖主張附表所示浮覆前地號土地與浮
    覆後地號土地為同一，然日據時代地籍圖與現行地籍圖製作
    機關、時間及精密度均不相同，自難據以證明土地之同一性
    ；再者，私有土地所有權消滅後，該土地即成為國有土地，
    土地坍沒再經浮覆後，因面積、形狀均不相同，且有原所有
    權人遲遲未辦理登記，影響地籍管理之情形，故原所有權人
    並非當然回復所有權，僅係取得回復所有權之登記請求權，
    系爭土地所有權既仍登記為中華民國，未經主管機關核准回
    復登記為彭番、彭明、彭加福所有，被上訴人自不得本於土
    地所有權人身分，請求確認所有權或行使所有物妨害排除請
    求權，被上訴人之本案訴訟欠缺權利保護必要；縱認為系爭
    土地為彭番、彭明、彭加福所有並由其等繼承人為繼承，系
    爭土地既係彭番、彭明、彭加福全體繼承人公同共有，被上
    訴人僅為彭番、彭明、彭加福一部繼承人，其等逕提起本案
    訴訟，為當事人不適格等語，資為抗辯。並於本院上訴聲明
    ：㈠原判決廢棄。㈡被上訴人於第一審之訴駁回。
三、查，㈠浮覆前地號土地為彭番、彭明、彭加福與他人所共有，彭番、彭明、彭加福之應有部分各為6分之1，浮覆前地號土地於昭和8年（即21年）2月間因成為河川敷地而遭閉鎖登記；㈡彭番於26年1月27日過世，其四子彭燈亮於76年10月9日過世，彭學聖為彭燈亮之子，為彭番之再轉繼承人之一，彭番尚有其他繼承人；㈢彭明於24年2月3日過世，其次子彭錫金於98年5月27日過世，郭彭美玲為彭錫金之女，故為彭明之再轉繼承人之一，彭明尚有其他繼承人；㈣彭加福於36年5月11日過世，其三子彭丙珍於82年10月5日過世，彭南雄為彭丙珍之子，故為彭加福之再轉繼承人之一，彭加福尚有其他繼承人等情，有卷附日據時期土地登記簿、繼承系統表、戶籍謄本、家事事件公告查詢結果及臺灣新竹地方法院函文可稽(見原審卷第18至24、36至49頁，本院卷第113至123、133至145頁)，並為兩造所不爭執（見本院卷第150頁），堪信為真。
四、本件應審究者為㈠浮覆前地號土地與浮覆後地號土地，是否同一？系爭土地是否已浮覆？㈡系爭土地之原所有權人，是否因系爭土地已浮覆而當然回復所有權？㈢被上訴人訴請確認系爭土地為其等與其餘繼承人公同共有，並請求上訴人辦理附表編號7、10土地分割登記，及將系爭土地於102年8月14日以第一次登記為登記原因之所有權登記塗銷，有無理由？
㈠、浮覆前地號土地與浮覆後地號土地，是否同一？系爭土地是
    否已浮覆？　　
  ⒈按當事人主張有利於己之事實者，就其事實有舉證之責任，民事訴訟法第277條前段定有明文。
　⒉經查：
　　⑴、浮覆前地號土地於昭和8年（即21年）2月間因成為河川敷地而遭閉鎖登記乙情，有卷附日據時期土地登記謄本足佐（見原審卷第18至24頁），並為兩造所不爭執，業已認定如前；而經新竹市地政事務所（下稱新竹地政）以相同比例尺圖籍，套繪日據時期地籍圖與重測前後圖籍套疊，並計算原登記面積後繪製位置圖，再以暫編土地編號繪製及計算面積後，經上開比對套疊結果，再調取浮覆前地號土地原始地籍圖據以計算正確面積後，確認浮覆後地號土地確為浮覆前地號土地之一部分，且面積及位置各如附表及原判決附圖所示等情，有卷附新竹地政110年8月9日、110年10月21日函文及所附套疊圖等資料可證（見原審卷第183至201、205至206頁，本院110年度重上字第468號影卷第131至170、247至249頁），堪認被上訴人主張浮覆前地號土地與浮覆後地號土地為同一，已為相當之舉證，應屬可信。
　　⑵、又浮覆後地號土地，現經地政機關編列地號後，於102年8月14日以第一次登記為原因登記為中華民國所有，有卷附土地登記謄本可稽（見原審卷第25至34頁）；且附表編號1至6、8、9所示土地已由經濟部水利署第二河川局於101年間興建苦苓腳堤防及堤前護岸，亦有卷附該局109年8月25日函可佐（見原審卷第52頁）；復新竹市政府工務處為辦理「新竹市○○○○區000號道路30公尺道路工程」，曾發函新竹地政辦理土地分割及登記事宜，新竹地政復據以辦理附表編號7、10所示土地之分割、登記事宜，並有卷附新竹市政府工務處102年11月25日函文及土地複丈結果通知書可憑（見原審卷第198至201頁）；綜合上開事證可徵系爭土地物理上確已浮覆，本件上訴人抗辯系爭土地現仍位於頭前溪河川區域內，為土地法第12條所定之水道範圍，非法律規定之浮覆地云云，尚難可採。
㈡、系爭土地之原所有權人，是否因系爭土地已浮覆而當然回復
    所有權？
　⒈按私有土地，因天然變遷成為湖澤或可通運之水道時，其所
    有權視為消滅；前項土地，回復原狀時，經原所有權人證明
    為其原有者，仍回復其所有權，土地法第12條定有明文。所
    謂私有土地因天然變遷成為公共需用之湖澤或可通運之水道
    ，其所有權視為消滅，並非土地物理上之滅失，所有權亦僅
    擬制消滅，當該土地回復原狀時，原土地所有人之所有權當
    然回復，無待申請地政機關核准；至土地法第12條第2項所
    稱「經原所有權人證明為其原有」，乃行政程序申請所需之
    證明方法，不因之影響其實體上權利（最高法院103年度第9
    次民事庭會議決議參照）。
　⒉經查：
　　⑴、承上所述，浮覆前地號土地現已浮覆並經地政機關編列為浮覆後地號土地，且於102年8月14日以第一次登記為原因登記為中華民國所有，足見系爭土地均已浮覆而回復原狀；至系爭土地於浮覆後，是否因位處河川區域內，須供以修築堤防或供作防汛等使用，致不得為原來之使用，此乃浮覆後另生私有土地應受水利法及相關法令限制情事，不能以此認該土地物理上尚未因浮覆而回復原狀。
　　⑵、又臺灣光復後，政府辦理之土地總登記，其目的在整理
        地籍，僅為地政機關清查土地之一種程序，非屬物權設
        定登記，並不影響光復前原權利人依當時法令已取得之
        物權（最高法院83年度台上字第2255號、102年度台上
        字第2500號民事判決意旨參照）。準此，系爭土地浮覆
        即回復原狀後，土地原土地所有人之所有權即當然回復
        ，且不因土地未曾於臺灣光復後依我國土地法辦理登記
        而有異；且依土地法第12條規定，土地於浮覆時起，所
        有權當然回復，已如前述，僅在登記前不得處分其物權
        （民法第759條參照）而已，無待申請地政機關核准登
        記；上訴人抗辯原所有權人僅取得回復原狀之請求權，
        非所有權之當然回復云云，與土地法第12條第2項規定
        之意旨不符，自不能以尚未踐行土地登記程序而認系爭
        土地之原所有權人，非因系爭土地已浮覆而當然回復所
        有權，此亦符憲法第15條規定保障人民財產權之旨趣。
        　
㈢、被上訴人訴請確認系爭土地為其等與其餘繼承人公同共有，
    並請求上訴人辦理附表編號7、10土地分割登記，及將系爭
    土地於102年8月14日以第一次登記為登記原因之所有權登記
    塗銷，有無理由？
　⒈按所有人對於妨害其所有權者，得請求除去之；各共有人對
    於第三人，得就共有物之全部為本於所有權之請求，但回復
    共有物之請求，僅得為共有人全體之利益為之；第820條、
    第821條及第826條之1規定，於公同共有準用之，民法第767
    條第1項、第821條、第828條第2項分別定有明文。又依土地
    法第12條第2項規定因土地浮覆回復原狀時，復權範圍僅為
    已登記公有土地之部分，需辦理分割者，由復權請求權人會
    同公有土地之管理機關申請，地籍測量實施規則第205條第1
    項第8款定有明文。
　⒉經查：
　　⑴、彭學聖為彭番之再轉繼承人之一，彭番尚有其他繼承人；郭彭美玲為彭明之再轉繼承人之一，彭明尚有其他繼承人；彭南雄為彭加福之再轉繼承人之一，彭加福尚有其他繼承人等情，為兩造所不爭執（見本院卷第102至103、150頁），業已認定如前；又附表所示浮覆前地號土地，現為附表所示浮覆後地號土地，且系爭土地之原所有權人，因系爭土地已浮覆而當然回復所有權等情，亦如前述；而系爭土地前坍沒成為河川時，其所有權僅為擬制消滅，於該地浮覆回復原狀時即當然回復，此回復原狀之權能應屬原土地所有權作用之範疇，亦非一身專屬權，彭番、彭明及彭加福雖分別於26年1月27日、24年2月3日及36年5月11日過世，然其等繼承人於其等亡故時已當然概括承受彭番、彭明及彭加福財產上之一切權利義務，自包含系爭土地將來浮覆後之權利，是系爭土地經浮覆為附表所示浮覆後地號土地，而當然回復其土地所有權時，即應認由其等之全體繼承人及再轉繼承人所繼承取得，上訴人既否認上開法律關係，被上訴人依其等繼承之法律關係及民事訴訟法第247條第1項規定，訴請確認系爭土地所有權應有部分各6分之1為彭學聖及彭番其餘繼承人公同共有，應有部分各6分之1為郭彭美玲及彭明其餘繼承人公同共有，應有部分各6分之1為彭南雄及彭加福其餘繼承人公同共有，應有理由。
　　⑵、而上訴人於102年8月14日，將系爭土地辦理土地所有權
        第一次登記為中華民國所有，上開所有權登記顯然妨害
        被上訴人之所有權，則被上訴人依民法第767條第1項、
        第821條、條第2項規定，請求上訴人應將系爭土地於10
        2年8月14日以第一次登記為登記原因所為之土地所有權
        登記予以塗銷，應屬有據；又如附表編號7、10所示部
        分土地，目前仍分別登記為000、000-0地號公有土地之
        一部，依地籍測量實施規則第205條第1項第8款規定，
        須先就該部分先辦理土地分割登記後始得辦理第一次所
        有權登記之塗銷。　　　
五、從而，被上訴人依民事訴訟法第247條第1項、民法第767條第1項、第821條、第828條第2項規定，訴請確認系爭土地所有權應有部分各6分之1為彭學聖及彭番其餘繼承人公同共有，應有部分各6分之1為郭彭美玲及彭明其餘繼承人公同共有，應有部分各6分之1為彭南雄及彭加福其餘繼承人公同共有，及請求上訴人應將附表編號7、10所示土地，分別自新竹市○○段000○000○0地號土地辦理土地分割登記後，連同附表編號1至6、8、9所示土地所有權應有部分各2分之1於102年8月14日以第一次登記為登記原因之所有權登記塗銷，為有理由，應予准許。原審為上訴人敗訴之判決，於法核無違誤。上訴人仍執前詞指謫原判決不當，求予廢棄，為無理由，應駁回其上訴。　　
六、本件事證已臻明確，兩造其餘之攻擊或防禦方法及所用之證
    據，經本院斟酌後，認為均不足以影響本判決之結果，爰不
    逐一論列，附此敘明。
七、據上論結，本件上訴為無理由。爰判決如主文。　　　　
中　　華　　民　　國　　111 　年　　7 　　月　　13　　日
                  民事第九庭    
                      審判長法  官  楊絮雲
                            法  官  陳賢德
                            法  官  張宇葭
正本係照原本作成。
如不服本判決，應於收受送達後20日內向本院提出上訴書狀，其
未表明上訴理由者，應於提出上訴後20日內向本院補提理由書狀
（均須按他造當事人之人數附繕本）上訴時應提出委任律師或具
有律師資格之人之委任狀；委任有律師資格者，另應附具律師資
格證書及釋明委任人與受任人有民事訴訟法第466 條之1第1項但
書或第 2項所定關係之釋明文書影本。如委任律師提起上訴者，
應一併繳納上訴審裁判費。
中　　華　　民　　國　　111 　年　　7 　　月　　13　　日
　　　　　　　　　　　　　  書記官  李佳姿